【裁判字號】    99,上易,246
【裁判日期】    990430
【裁判案由】    妨害名譽
【裁判全文】
臺灣高等法院臺南分院刑事判決         99年度上易字第246號
上 訴 人  臺灣臺南地方法院檢察署檢察官
被    告  乙○○
上列上訴人因被告妨害名譽案件，不服臺灣臺南地方法院99年度
易字第107 號，中華民國99年3 月23日第一審判決（起訴案號：
臺灣臺南地方法院檢察署98年度偵字第5582號），提起上訴，本
院判決如下：
    主  文
上訴駁回。
    理  由
一、按刑事訴訟法第350 條、第361 條、第362 條、第367 條規
    定，不服地方法院之第一審判決而上訴者，須提出上訴書狀
    ，並應敘述具體理由，為上訴必備之程式；其所提出之書狀
    未敘述上訴理由，或僅曾以言詞陳述上訴理由者，均應於上
    訴期間屆滿後20日內補提理由書於第一審法院。第一審法院
    經形式審查，認逾期未補提上訴理由者，應定期間先命補正
    ；逾期未補正者，為上訴不合法律上之程式，應以裁定駁回
    。倘已提出上訴理由，但所提非屬具體理由者，則由第二審
    法院以上訴不合法律上之程式，判決駁回。而所謂具體理由
    ，必係依據卷內既有訴訟資料或提出新事證，指摘或表明第
    一審判決有何採證認事、用法或量刑等足以影響判決本旨之
    不當或違法，而構成應予撤銷之具體事由，始克當之（例如
    ：依憑證據法則具體指出所採證據何以不具證據能力，或依
    憑卷證資料，明確指出所為證據證明力之判斷如何違背經驗
    、論理法則）；倘僅泛言原判決認定事實錯誤、違背法令、
    量刑失之過重或輕縱，而未依上揭意旨指出具體事由，或形
    式上雖已指出具體事由，然該事由縱使屬實，亦不足以認為
    原判決有何不當或違法者（例如：對不具有調查必要性之證
    據，法院未依聲請調查亦未說明理由，或援用證據不當，但
    除去該證據仍應為同一事實之認定），皆難謂係具體理由，
    俾與第二審上訴制度旨在請求第二審法院撤銷、變更第一審
    不當或違法之判決，以實現個案救濟之立法目的相契合，並
    節制濫行上訴（最高法院97年度台上字第892號判決）。
二、經查：被告乙○○曾任、現任臺南市議會議員，於民國97年
    10月17日12時40分許，在臺南市○○區○○路1 段407 巷10
    2 弄19號住處，遭其舅郭瑞福與案外人高永銘持電擊棒毆傷
    後，明知威致鋼鐵工業股份有限公司（下稱威致鋼鐵）董事
    長郭瑞西之司機甲○○未參與上開傷害行為，若接受新聞記
    者採訪指摘甲○○涉及上開傷害事件，將為報紙所刊登，竟
    基於意圖散布於眾毀損他人名譽之犯意，於當日12時40分後
    某時，在成功大學醫學院附設醫院就診時，接受自由時報記
    者黃博郎訪問，指摘「威致鋼鐵董事長郭瑞西的司機大偉（
    甲○○），在外自稱竹聯幫份子，隨身都有帶槍」等足以毀
    損甲○○名譽之不實事項，嗣經自由時報於翌日在該報社會
    地方B1版加以報導，使不特定讀者得以瀏覽而散布之，足以
    生損毀於甲○○之名譽，案經甲○○提出告訴。
三、原審判決以：
  (一)被告乙○○上開犯罪事實，業據告訴人甲○○於偵查中指述
    綦詳（97他字3338號卷18-19 頁），並有97年10月18日自由
    時報社會地方B1版報紙影本1 份在卷可稽（同上卷15頁），
    復有證人即記者黃博郎於偵查中具結證稱：「（對於告訴意
    旨所指97年10月18日自由時報社會地方B1版新聞上載明：『
    乙○○指稱係是威致鋼鐵董事長郭士賢因債務糾紛教唆手下
    行兇，他還指控威致的廢鐵廠和董事長司機都有藏槍』、『
    是威致鋼鐵公司董事長的司機『大偉』在外稱是竹聯幫份子
    ，隨身都有帶槍... 』等妨害名譽之事實，是否為乙○○接
    受媒體記者回答之內容？）是，當時我在成大醫院，有親自
    求證乙○○議員，我們之前並不知他與威致鋼鐵間的恩怨，
    這些都是乙○○員所述。在該報導中臺南市警察局第三分局
    部分是另一位蔡文居記者所寫」、「（所以你寫的部分，都
    是依乙○○於成大醫院陳述？）是。當時他確實是提到威致
    鋼鐵董事長郭瑞西。在乙○○議員陳述之前，我們並不知道
    他與郭端西之間的關係」等語，足見證人即記者黃博郎明確
    指證其所撰寫該篇報導內容，係經求證被告乙○○後所為，
    告訴人所指被告上開行為，洵屬有據，可信為真正。
  (二)按刑法上誹謗罪，如有侵害名譽之事實即足構成，而所謂名
    譽為個人人格在社會生活上所受之評價，至於一個人之名譽
    是否受減損，而構成名譽之侵害，則端視主張被誹謗者之身
    分、地位以及社會一般大眾對其所主張誹謗之內容之合理反
    應，是否足以使被誹謗者為大眾所憎恨，或使其感覺到羞恥
    ，受到輕視、羞辱，或使大眾對被誹謗者喪失信心，或不願
    與之友善地交往等情觀之。而所謂「足以毀損他人名譽之事
    」，乃指對於被害人包括自然人及法人在社會上所保持之人
    格及聲譽地位，因加害者之指摘或傳述，達於足以毀損之程
    度而言，刑法第310 條所規定「足以」，係不以實際發生損
    害為必要，亦即足使社會對於他人之名譽有產生不利觀感之
    虞時，即已該當。查被告曾任、現任臺南市議會之議員，身
    為地方民意代表，經常接受各方媒體採訪，其於審判中亦陳
    稱就其個人經驗而言，接受採訪之內容，事後經媒體刊登，
    為大眾所知悉是常有的事，竟仍在未經查證之前，即任意對
    媒體記者陳述上開報導內容，對告訴人之一般形象、人格評
    價、社會地位，均屬負面、貶抑之評價，衡情足以毀損告訴
    人之名譽，且足使不特定人知悉所指摘之人係告訴人，以達
    貶損告訴人名譽之目的，被告顯有損害告訴人名譽，並藉報
    紙報導散布之意圖甚明。
  (三)次按言論自由與名譽同為憲法保障之基本人權，無分軒輊，
    憲法第11條規定：「人民有言論、講學、著作及出版之自由
    」，可知言論自由為憲法明文列舉之基本權利，至為重要。
    至於名譽，係對個人人格，因身分、能力、學識、職業、家
    庭等因素所為之評價，影響人格尊嚴之形成，甚至有謂之為
    「人之第二生命」，雖非屬憲法上明文列舉之基本權利，但
    依民法第18條、第195 條將「名譽」以一般人格權加以保護
    ，可認為係憲法第22條所保障之基本權利。雖我國憲法對基
    本權利之保障，採列舉及概括規定之方式，然列舉之基本權
    利，僅係於歷史上受國家權力侵害較多之權利，而另以憲法
    第22條之概括規定，揭櫫隨著時代演變，容有許多新興人權
    概念形成之可能性。是以，列舉之基本權利與概括基本權利
    間，並無位階性之差異，當二種以上基本權利發生衝突時，
    理應就具體個案加以利益衡量，即以整體考量，不能以犧牲
    一方的全部的利益，來成就另一方，即不得驟然作成全有或
    全無之規定。司法院釋字第509 號解釋文亦稱：「言論自由
    為人民之基本權利，憲法第11條有明文保障，國家應給予最
    大限度之維護，俾其實現自我、溝通意見、追求真理及監督
    各種政治或社會活動之功能得以發揮。惟為兼顧對個人名譽
    、隱私及公共利益之保護，法律尚非不得對言論自由依其傳
    播方式為合理之限制」，即明斯旨，尚無因保障言論自由之
    基本權利，而使其無限上綱，得以侵害他項憲法所保障如名
    譽權之基本權利。從而，被告以上開言論經自由時報記者黃
    博郎撰文發表於報紙上，使不特定人均得公開見聞，且所述
    內容亦無涉公益，所用文字有貶抑告訴人之惡意，是已無從
    以憲法保障之言論自由作為卸免罪責之詞。
  (四)核被告乙○○所為，係犯刑法第310 條第2 項之加重誹謗罪
    。其利用不知情之黃博郎等人，為其實施加重誹謗行為，為
    刑法第310 條第2 項加重誹謗罪之間接正犯。並審酌被告身
    為公眾人物，經常接受媒體訪問，知其所言會經刊登而為不
    特定多數人所閱覽知悉，竟未經查證，即率於接受報社記者
    採訪時為誹謗告訴人之言論，造成告訴人之名譽受侵害，事
    後未得告訴人之原諒，且被告始終否認犯行，兼衡被告之犯
    罪動機、目的、犯罪時所受之刺激、犯罪手段、被告之職業
    、生活狀況、品行及智識程度等一切情狀，判處拘役40日，
    並諭知如易科罰金以新臺幣1,000元折算1日。
四、經核原審判決已詳敘認定被告乙○○犯罪事實之證據及理由
    ，並無認定事實錯誤、量刑瑕疵或其他違背法令之情事。檢
    察官依告訴人甲○○之請求提起上訴，其理由雖以：「被告
    明知其議員身分，遭他人毆打成傷一事有高度新聞性，竟向
    記者強調表示『威致公司董事長司機『大偉』在外自稱竹聯
    幫份子，隨身都有帶槍』，及指被害人為黑道云云，嚴重毀
    損被害人名譽。又被告始終否認犯罪，且迄未與被害人和解
    ，足證其犯後態度惡劣，原審法院就本案法定刑『2 年以下
    有期徒刑之加重毀謗罪，僅予以輕判拘役40日，顯然過輕」
    云云。惟按量刑輕重係屬事實審法院得依職權自由裁量之事
    項，茍已以行為人之責任為基礎，並斟酌刑法第57條各款所
    列情狀而未逾法定刑度，即不得遽指為違法。本件原判決已
    考量被告之身分（身為公眾人物），且事後未得告訴人之原
    諒，又被告始終否認犯行，兼衡被告之犯罪動機、目的、犯
    罪時所受之刺激、犯罪之手段、被告之職業、生活狀況、品
    行及智識程度等一切情狀，妥為裁量，上訴人憑空指摘，並
    未具體指出原判決有何違法或不當之處，亦未依據卷內既有
    訴訟資料或提出新事證，指摘或表明第一審判決有何採證認
    事、用法或量刑等足以影響判決本旨之不當或違法，而構成
    應予撤銷之具體事由，自非具體之上訴理由，其上訴不符法
    定程式，爰不經言詞辯論逕予判決駁回。
五、據上論斷，應依刑事訴訟法第367 條前段、第372 條判決如
    主文。
中    華    民    國    99    年    4     月    30    日
                  刑事第三庭  審判長法  官  陳義仲
                                    法  官  蔡勝雄
                                    法  官  楊清安
以上正本證明與原本無異。
不得上訴。
                                    書記官  蔡蘭櫻
中    華    民    國    99    年    4     月    30    日
附錄本案論罪科刑法條：
第 310 條（誹謗罪）
意圖散布於眾，而指摘或傳述足以毀損他人名譽之事者，為誹謗
罪，處1 年以下有期徒刑、拘役或500元以下罰金。
散布文字、圖畫犯前項之罪者，處2 年以下有期徒刑、拘役或1,
000 元以下罰金。
對於所誹謗之事，能證明其為真實者，不罰。但涉於私德而與公
共利益無關者，不在此限。

司法院資訊處製作；財團法人民間司法改革基金會備份。
